【裁判字號】    98,訴,1676
【裁判日期】    990707
【裁判案由】    殺人未遂
【裁判全文】
臺灣高雄地方法院刑事判決              98年度訴字第1676號
公  訴  人  臺灣高雄地方法院檢察署檢察官
被      告  甲○○
指定辯護人  本院公設辯護人陳信凱
上列被告因殺人未遂案件，經檢察官提起公訴（98年度偵字第99
24號），本院判決如下：
    主  文
甲○○殺人未遂，處有期徒刑參年。
    事  實
一、甲○○與乙○○原係夫妻關係，2 人於民國93年離婚後，又
    於96年同居。於98年3 月25日夜間7 時許，甲○○與乙○○
    在渠等位於高雄市○○區○○路178 號9 樓之住處樓下飲酒
    時，雙方因甲○○金錢花費之事發生爭吵，乙○○並因而以
    腳踢方式攻擊甲○○。之後甲○○自乙○○處取得住處鑰匙
    後，即返回渠2 人上開住處，而乙○○亦跟隨其後進入，2
    人乃在住處內再度發生爭執，詎甲○○因長年患有憂鬱症（
    然尚未達行為辨識能力喪失或顯著降低之程度），且思及與
    乙○○相處多有不快，在受負面情緒影響之狀況下，突生與
    乙○○同歸於盡之念頭，乃基於殺害乙○○之故意，至住處
    廚房內拿取家中之水果刀1 把（長約30公分），自背後走向
    正在客廳內看電視之乙○○，待繞行至乙○○前方後，即持
    上開水果刀往乙○○左胸刺去，然因偏差以致刺中乙○○腹
    部，嗣甲○○又將上開水果刀抽出，再朝乙○○左手臂砍中
    1 刀，乙○○見狀，乃出手搶下上開水果刀，惟過程中又遭
    該水果刀劃傷右手，於此同時，甲○○亦遭該水果刀割及，
    因而受有左手腕伸肌腱斷裂、表淺橈神經受傷之傷害。之後
    ，乙○○因踩到血跡而滑倒在地，適甲○○與乙○○之子蔡
    培文於此時返家，見狀隨即聯絡救護車將乙○○送至行政院
    國軍退除役官兵輔導委員會高雄榮民總醫院（下稱高雄榮民
    總醫院）急救，乙○○始倖免於難，然仍因此受有腹部穿刺
    傷併內出血休克、肝臟3 公分穿刺傷、胃破裂8 公分、橫結
    腸破裂3 公分、腸繫膜撕裂傷5 公分、左前臂割傷（長度大
    於10公分）、右手割傷等傷害。嗣警據報前來處理時，當場
    扣得甲○○持以殺傷乙○○之前揭水果刀1 把，因而查悉上
    情。
二、案經高雄市政府警察局左營分局移送臺灣高雄地方法院檢察
    署檢察官偵查起訴。
    理  由
壹、對於證據能力之判斷
一、按被告以外之人於審判外之言詞或書面陳述，除法律有規定
    者外，不得作為證據，刑事訴訟法第159 條第1 項定有明文
    。又被告以外之人於審判外之陳述，雖不符前4 條之規定，
    而經當事人於審判程序同意作為證據，法院審酌該言詞陳述
    或書面陳述作成時之情況，認為適當者，亦得為證據。當事
    人、代理人或辯護人於法院調查證據時，知有第159 條第1
    項不得為證據之情形，而未於言詞辯論終結前聲明異議者，
    視為有前項之同意，刑事訴訟法第159 條之5 亦定有明文。
    本件被害人乙○○、證人蔡培文於警詢中所為之陳述，為被
    告以外之人於審判外之言詞陳述，卷附高雄榮民總醫院診斷
    證明書、函覆本院函文、被告在高雄市立凱旋醫院、行政院
    衛生署旗山醫院就診之病歷資料、財團法人義大醫院函覆本
    院函文等證據資料，則係被告以外之人於審判外之書面陳述
    ，而檢察官、被告甲○○及其辯護人，就上開言詞及書面陳
    述，未於本院審理過程中聲明異議，本院並審酌前開言詞及
    書面陳述作成時之情況均屬正常，所取得過程並無瑕疵，且
    與本案相關之待證事實具有關連性，認適當作為證據，依前
    開刑事訴訟法第159 條之5 之規定，認上開陳述均具有證據
    能力。
二、卷附高雄榮民總醫院出具之精神狀況鑑定書，雖係被告以外
    之人於審判外之書面陳述，然該鑑定係經本院囑託下所為之
    鑑定，依刑事訴訟法第208 條規定，其鑑定意見應有證據能
    力。
貳、實體方面
一、訊據被告固不否認於前開時、地，有持扣案水果刀刺中被害
    人，致被害人受有前揭傷害之事實，然矢口否認有何殺人未
    遂犯行，辯稱：案發當天，伊在樓下遭被害人踢倒在地，嗣
    從被害人那邊拿到住處鑰匙後，伊與被害人就先後回到住處
    。在住處中，伊與被害人又發生爭吵，伊想到長期被被害人
    念，想要給被害人1 個教訓，才去拿水果刀刺被害人，伊並
    沒有要殺死被害人的意思云云。經查：
（一）前揭犯罪事實，除被告上開關於客觀事實之供述外，並據
      被害人於警詢及本院審理中證述：98年3 月25日案發當天
      下午，伊與被告在高雄市○○區○○路178 號9 樓住處樓
      下的檳榔攤喝酒聊天，喝到當天晚上7 點左右，伊因為被
      告亂花錢的事而與被告發生口角，印象中伊並有對被告動
      粗，結果被告就拿了伊的鑰匙回到住處，伊則跟在被告後
      面進去。而回住處時，伊與被告好像又有吵架，之後伊在
      客廳看電視時，被告就從伊後面過來，拿扣案的水果刀往
      伊腹部刺了1 刀並往下割，嗣又將該水果刀抽出來往伊的
      左手砍1 刀，此時伊才將被告手上拿的水果刀搶過來。之
      後伊因踩到地上的血跡而滑倒，不知道過了多久，伊兒子
      蔡培文才回來家中等語（見偵卷第26至28頁、本院2 卷第
      85至91頁）明確，核與證人蔡培文於警詢中證述：案發當
      日晚上8 時許伊回到住處時，一進門就見到被害人倒臥在
      客廳的血泊中，而被告則是左手受傷站在被害人旁邊，伊
      遂趕緊打119 叫救護車將被害人送至醫院急救。打完電話
      後，伊有問被告為何要殺被害人，被告說被害人在住處樓
      下有出手打她，嗣於救護人員來到伊家中時，被害人也有
      向伊表示是被告將其殺傷的等語（見警卷第7 至9 頁）相
      符，復有被害人於高雄榮民總醫院就診之診斷證明書（見
      警卷第26頁、偵卷第29頁）、被告於高雄榮民總醫院就診
      之診斷證明書（見警卷第27頁）、現場蒐證相片（見警卷
      第29至32頁）在卷可稽，及水果刀1 把扣案足憑，則被告
      於98年3 月25日夜間7 時許，在其與被害人之前揭住處內
      ，持扣案水果刀刺、砍被害人，致被害人受有前揭傷害之
      事實，堪以認定。
（二）被害人於本院審理中雖證稱：伊左手所受之傷害，是被告
      以扣案水果刀往伊腹部刺1 刀後，伊為了要搶刀子，就將
      刀從腹部抽出來，於抽刀子的過程中，割到自己的左手，
      同時也割到被告的手云云（見本院2 卷第85、88、89頁）
      。然被害人上開證述情節，要與其於警詢中證稱：被告拿
      刀往伊腹部刺進去並往下割，嗣將刀抽出來後，又往伊左
      手砍1 刀，此時伊才將刀子搶下等語（見偵卷第27頁），
      顯然有所矛盾；且依被害人於本院審理中之上開證詞，其
      並無法解釋其右手何以會受有前開割傷之傷勢；再佐以被
      害人前開診斷證明書及現場蒐證相片（編號4 部分）所示
      ，被害人所受之左前臂割傷此一傷勢，其傷口位置係在左
      手掌背上方之左前臂處，且傷口形狀平整、長度大於10公
      分，是該左前臂割傷之傷害，實無可能係從腹部抽出扣案
      水果刀過程中所造成（蓋此際左手掌需朝向身體內側握抽
      水果刀，若於此過程中傷及左手臂，傷口應出現在左手掌
      上方即左手臂內側處，且傷口長度亦當因係不小心造成而
      較短），足徵被害人上開於警詢中之證詞較為可採。從而
      ，被害人上開左前臂割傷之傷害，係被告持扣案水果刀刺
      中被害人腹部後，被告再將該水果刀抽出砍中被害人左手
      臂所造成；而被害人所受上開右手割傷及被告所受前揭左
      手傷勢，則當係雙方於搶奪扣案水果刀過程中所造成等事
      實，應堪認定。
（三）至公訴意旨依據被告於偵訊中之供述（見偵卷第19頁），
      而認「被告於前開時、地，因害怕遭被害人毆打，遂至廚
      房拿取扣案水果刀，以嚇阻被害人之毆打行為，惟該水果
      刀遭被害人搶下，並以之割傷被告左手，被告因而將該水
      果刀搶回，向被害人腹部刺1 刀，隨後又將該水果刀拔出
      ，再持之割傷被害人左、右手」乙節。被告於偵訊中所為
      之上開供述，要與被害人前開警詢、本院審理中之證述內
      容不符，則被告此部分所言是否屬實？已非無疑。再佐以
      被告於製作警詢筆錄時，陳稱係其先持扣案水果刀刺向被
      害人後，方有被害人將該水果刀搶下之事（見警卷第4 頁
      ），且被告因本案在高雄榮民總醫院接受精神鑑定時，亦
      向鑑定人員表示，係被害人先遭其刺傷腹部後，其自己手
      部才遭割傷（見本院1 卷第58頁），益徵被告上開偵訊中
      之供述內容無可採信。因此，公訴意旨前揭認定，容有未
      合，附此敘明。
（四）胸部、腹部均係人體極重要且脆弱之部位，心臟、肺臟、
      胃臟、肝臟等人體重要之臟器及許多主要血管均位於此2
      部位，如以水果刀等利刃直接刺、砍他人胸部、腹部，將
      有極大之可能傷及主要臟器、血管，導致該等臟器失去功
      能或造成大量出血，致使他人發生死亡之結果，其中若以
      利刃刺中他人心臟，更有可能使心臟功能隨即喪失，導致
      他人即刻死亡之後果，此為一般具有正常智識之人均所能
      知悉之事項，而以被告在本院審理中尚能正常應答之狀態
      ，其智識能力當未遜於一般常人，對上開情形自無從推稱
      不知。而就被害人所受上開傷勢觀之，依據高雄榮民總醫
      院98年12月25日高總管字第0980019065號函及附件所示，
      本件被害人於案發後至該院接受治療時，已呈現休克狀態
      ，若處理不夠迅速，隨即會導致被害人死亡（見本院2 卷
      第16、17頁），可見被害人所受上開傷勢甚為嚴重，已難
      遽謂被告無殺害被害人之犯意。又根據被告於警詢及本院
      審理中所述，被告原本持扣案水果刀所欲刺向被害人身體
      之部位，係被害人之左胸部（見警卷第4 頁、本院2 卷第
      96頁），揆諸前開說明，以被告下手之部位觀之，益徵被
      告是時應有殺害被害人之犯意。再佐以被告於偵訊及本院
      審理中陳稱：伊與被害人結婚後就一直吵吵鬧鬧，伊覺得
      很累，所以當時的想法是要死大家一起死等語（見偵卷第
      19頁、本院2 卷第96頁），且被告因本案在高雄榮民總醫
      院接受精神鑑定時，亦向鑑定人員表示：案發當時，伊覺
      得自己已經忍耐被害人很久，所以有與被害人同歸於盡的
      想法等語（見本院1 卷第58頁），足見被告於案發當時，
      確有殺害被害人之犯意無訛。至被告於持扣案水果刀殺傷
      被害人，導致被害人受傷倒地後，直至證人蔡培文返家為
      止，均未再有攻擊被害人之行為，要據被害人於本院審理
      中證述明確（見本院2 卷第90、91頁），而被告之辯護人
      並以此論認被告並無殺害被害人之犯意（否則被告得於此
      段期間繼續攻擊被害人至死）。然依據證人蔡培文於警詢
      中所述：伊打119 要幫被害人叫救護車之時，被告有用台
      語向伊表示「沒救了，不要打了」等語（見警卷第8 頁）
      ，是被告於持刀刺中被害人之後，當係認被害人即將死亡
      ，方會對證人蔡培文為上開陳述。準此，被告是時既認被
      害人即將死亡，能否以被告於被害人受傷倒地後，無再繼
      續攻擊被害人之行為，即謂被告無殺害被害人之犯意？已
      甚有所疑。況且，被告於本案中，之所以會產生殺害被害
      人之念頭，要係一時情緒衝動下所致，故其殺害被害人之
      意念當非甚堅，則其於見到被害人遭其殺傷、流血甚多倒
      地之狀況下，因一時驚恐或其他情緒上之轉折，而未再繼
      續攻擊被害人，要屬合於常理之舉，自難以此證明被告無
      殺害被害人之故意。因此，被告之辯護人上開所辯，並無
      可採。
（五）被告長期患有憂鬱症乙情，業據被告於偵訊中（見偵卷第
      19頁）、證人蔡培文於警詢中（見警卷第8 頁）、被害人
      於本院審理中（見本院2 卷第86頁）陳述明確，並有被告
      在高雄市立凱旋醫院、行政院衛生署旗山醫院就診之病歷
      資料、財團法人義大醫院98年8 月18日義醫字第09801421
      號函在卷可稽（見本院1 卷第25至34頁、第38、39頁、第
      43頁）。本院因而於辯護人之聲請下，囑託高雄榮民總醫
      院為被告進行精神鑑定，以瞭解被告於案發當時之精神狀
      況，是否有行為辨識能力喪失或顯著降低之情形。而經高
      雄榮民總醫院參酌被告之個人生活史、精神病史，並為精
      神狀態及身體檢查，再進行行為觀察、會談、各項測驗、
      參酌社工評估資料等心裡衡鑑程序後，鑑認「被告於案發
      當時，應對現實環境有一定的知覺及判斷能力，因此評估
      被告雖可能受部分負面情緒影響，加強其對被害人之不滿
      ，但被告於加害被害人前，並無明顯精神異常表現，其對
      被害人之加害行為，應屬意識狀態下之衝動行為，與其與
      被害人間之互動模式及其性格特質較為相關，而無明顯行
      為辨識能力喪失或顯著降低之情形」等語，有該院出具之
      精神狀況鑑定書附卷可參（見本院1 卷第57至60頁），而
      上開鑑定結果，要與被告前開關於其何以起意殺害被害人
      之陳述情節相符，自堪予以採認。因此，被告於本件案發
      當時，其精神狀態並無刑法第19條第1 、2 項所規定情形
      乙節，堪以認定。
（六）綜上，本件事證明確，被告前揭犯行，足堪認定，應予依
      法論科。
二、核被告所為，係犯刑法第271 條第2 項、第1 項之殺人未遂
    罪。被告持扣案水果刀殺傷被害人多刀之行為，係基於同一
    決意而為之數個舉動，且時間密接、所侵害法益相同，依一
    般社會健全之觀念，難以強行分開，應予包括之評價，而屬
    接續犯之實質上一罪。被告已著手於殺人行為之實施，然未
    生致人死亡之結果，為未遂犯，爰依刑法第25條第2 項之規
    定，按既遂犯之刑減輕其刑。查被告固有前揭殺人未遂犯行
    ，惟其係長期憂鬱症之患者，業如前述，且被告與被害人婚
    姻關係存在時及於渠2 人同居期間，被害人常有出手毆打被
    告之狀況乙情，業據被害人及被告於本院審理中陳述明確（
    見本院2 卷第89、97頁），而於案發當日，被告又與被害人
    發生口角，並遭被害人以腳踢方式攻擊，被告因而在負面情
    緒影響之情形下，心生與被害人同歸於盡之想法，進而為本
    件犯行，已如前述，是就被告之個人精神狀況、與被害人間
    之互動關係及其犯罪動機等層面觀之，被告為本件犯行，在
    客觀上應足以引起一般之同情，而顯有可堪憫恕之處。再者
    ，依據被害人於本院審理中所述，其未因上開傷害存有後遺
    症，且其亦願意原諒被告（見本院2 卷第88、98頁），故本
    件犯罪所生損害已有一定程度之控制，且被告與被害人間之
    關係亦已獲得相當程度之修補，於此等情狀下，倘對被告科
    以殺人未遂罪最輕法定刑之5 年有期徒刑，猶屬過重，爰依
    刑法第59條、第60條規定，予以酌減其刑，並遞減之。爰審
    酌被告因前述緣故，而持水果刀殺傷被害人，所為自應受有
    相當之刑事非難，然念其犯後並未否認有殺傷被害人之客觀
    行為，態度尚可，且已獲得被害人諒解，業如前述，復參以
    被害人因本案所受之傷勢等一切情狀，量處如主文所示之刑
    ，以示懲儆。扣案之水果刀1 把，雖係供被告為本件犯罪所
    用之物，然依被告於本院審理中所述，該水果刀係其女兒所
    有，要非被告本身所有（見本院2 卷第92頁），是與得為沒
    收之要件不符，爰不為沒收之宣告，併予敘明。
據上論斷，應依刑事訴訟法第299 條第1 項前段，刑法第271 條
第1 項、第2 項、第25條第2 項、第59條、第60條，判決如主文
。
本案經檢察官周天畏到庭執行職務。
中    華    民    國    99    年    7     月    7     日
                  刑事第十七庭  審判長法  官  陳建和
                                      法  官  毛妍懿
                                      法  官  陳君杰
以上正本證明與原本無異。
如不服本判決應於收受送達後10日內向本院提出上訴書狀，並應
敘述具體理由；如未敘述上訴理由者，應於上訴期間屆滿後20日
內向本院補提理由書（均須按他造當事人之人數附繕本）「切勿
逕送上級法院」。
中    華    民    國    99    年    7     月    7     日
                                      書記官  紀龍年
附錄本件論罪科刑法條：
刑法第271 條
殺人者，處死刑、無期徒刑或10年以上有期徒刑。
前項之未遂犯罰之。
預備犯第一項之罪者，處2 年以下有期徒刑。

司法院資訊處製作；財團法人民間司法改革基金會備份。
